【裁判字號】    97,訴,157
【裁判日期】    980527
【裁判案由】    偽造文書等
【裁判全文】
臺灣臺北地方法院刑事判決               97年度訴字第157號
公  訴  人  臺灣臺北地方法院檢察署檢察官
被      告  丙○○
選任辯護人  徐揆智律師
            林幸慧律師
上列被告因偽造文書等案件，經檢察官提起公訴（96年度偵字第
19674 號、第19675 號、第19676 號、第19677 號、第19678 號
、第19679 號、第19680 號、第19715 號、第21383 號、96年度
偵緝字第2290號、第2291號、96年度調偵字第968 號、第970 號
、第971號），本院判決如下：
    主  文
丙○○無罪。
    理  由
一、公訴意旨略以：被告丙○○與被告甲○○（原名吳有林，現
    由本院通緝中，俟緝獲後另行審結）係同居關係，兩人於民
    國86年間成立仙凡企業有限公司（址設臺北縣新店市○○路
    ○段74號5 樓，下稱仙凡公司），被告甲○○對外自稱陳棕
    樺，掛名為總經理（實際總經理為壬○○），被告甲○○、
    丙○○均明知仙凡公司並無支付能力，意共同基於為自己不
    法所有意圖之概括犯意聯絡，共同為下列詐欺、偽造文書犯
    行：
  (一)被告甲○○於88年8 月間，假冒陳棕樺名義與楊辰○○簽訂
    投資合約書，由楊辰○○交付新臺幣（下同）500 萬元之支
    票予被告甲○○作為保證金，而被告甲○○則以恆瑞企業有
    限公司（下稱恆瑞公司）5 張金額各為100 萬元之支票交予
    楊辰○○作為2 年內退還楊辰○○前開500 萬元之擔保，而
    屆期均未能兌現。88年10月間，被告甲○○又以仙凡公司、
    恆瑞公司需要資金周轉為由，持金額合計約2752萬元之支票
    90紙，向楊辰○○調借現金，詎前開支票到期均無法兌現，
    且被告甲○○交予楊辰○○之支票更是早已拒絕往來之支票
    。被告甲○○在前開支票跳票後，旋即避不見面。
  (二)被告甲○○於89年9 月間，在台南機場，持辛○○失竊已申
    報遺失之空白支票1 紙面額15萬元，向楊辰○○調現，致楊
    辰○○收取上開支票後，無法兌得票款。
  (三)被告甲○○自稱其為仙凡公司及恆瑞公司之總經理壬○○，
    於89年3 月，委託大樹下廣播電台股份有限公司籌備處在蘭
    陽電台及大樹下廣播電台、新營電台，為王將製藥之藥品播
    出廣告，並由自己或透過被告丙○○交付面額共計198 萬2
    千元之支票用以支付廣告費用，詎屆期提示均遭退票，且部
    分票據並已列為拒絕往來戶。
  (四)被告甲○○自稱為陳棕樺，自88年4 月至88年11月間，委託
    弘林傳播有限公司（下稱弘林公司）託播其所經銷之王將系
    列藥品廣告，廣告費共計378 萬700 元，其由自己或透過被
    告丙○○以客票支付，但均全數退票且遭銀行拒絕往來，後
    經弘林公司人員向銀行查證，被告甲○○等用以支付廣告費
    之客票均為所謂之人頭票。
  (五)被告甲○○以陳棕樺名義，自88年5 月起，委託德寶傳播有
    限公司（下稱德寶公司）託播王將系列藥品廣告，詎其自己
    或透過被告丙○○以人頭票支付廣告費100 萬5000元，經屆
    期提示均遭退票。
  (六)被告甲○○以陳棕樺名義，委託天廣告公司（下稱天公
    司）拍攝廣告，並由自己或被告透過丙○○交付總計4750萬
    2126元之客票予天公司用以付款，詎屆期提示該等支票，
    均遭退票，且該等支票中更有係遭冒名開戶者。其另自88年
    8 月起，多次委託大仲彩色印刷企業有限公司（下稱大仲公
    司）印製王將系列藥品包裝盒，詎大仲公司依約印製完成，
    被告甲○○由自己或透過被告丙○○所開立支付款項之面額
    共計145 萬6000元之支票3 張，經屆期提示，均遭退票，查
    證後始知上述支票均為不會兌現之人頭票。
  (七)被告甲○○以陳棕樺名義，自89年4 月至6 月間，委託卯○○在中華廣播公司及台灣廣播公司新竹廣播電台等廣播王將
    製藥之藥品廣告，先後交付客票3 紙用以付款80萬900 元，
    詎屆期提示，竟均遭退票。
  (八)被告甲○○受大明製藥廠負責人丑○○委託，將票據金額分
    別為13萬元、20萬元、20萬元、20萬元之台南區中小企業銀
    行支票4 紙代為轉交大仲公司用以支付大明製藥廠所積欠之
    印刷費，詎被告甲○○並未依約支付大仲彩色印刷公司印刷
    款，而予以侵占入己。其另於88年6 月23日與大明製藥廠丑
    ○○簽訂代理銷售合約書，嗣後丑○○交寄價值516 萬元之
    藥品與被告甲○○，詎被告甲○○所交付之3 張支票均遭退
    票。
  (九)被告甲○○以陳棕樺名義，於89年3 月28日至同年4 月14日
    間，委託民眾日報社特派記者巳○○刊登分類廣告宣傳，並
    交付台灣土地銀行烏日分行支票1 紙及陳文清所有中興銀行
    新莊分行已遭退票之支票1 紙交換作為付款之用，然屆期提
    示，亦遭退票。
  (十)被告甲○○以陳棕樺名義，於88年9 月20日，向強霸日曆事
    業有限公司（下稱強霸公司）訂購私版彩色日曆1 批，並由
    自己或透過被告丙○○交付客票4 紙用以支付部分貨款，詎
    屆期提示均遭退票，渠等隨即避不見面，且將仙凡公司解散
    ，致強霸公司求償無門，計損失186 萬元。
  (十一)被告甲○○以陳棕樺名義，於88年8 月間，向松古柏企業有
    限公司（下稱松古柏公司）訂購保溫瓶3000支，並交付台南
    區中小企業銀行南嘉分行、發票人蔡明杉、面額26萬8000元
    之客票1 紙用以付款，詎屆期提示，竟遭退票，渠等隨即避
    不見面，且將仙凡公司解散，致松古柏公司求償無門。
    因認被告丙○○與甲○○共同涉犯刑法第216 條、第210 條
    之行使偽造私文書、刑法第339 條第1 項之詐欺取財罪嫌。
二、按犯罪事實應依證據認定之，無證據不得認定犯罪事實；不
    能證明被告犯罪者，應諭知無罪之判決，刑事訴訟法第154
    條第2 項、第301 條第1 項分別定有明文。又按犯罪事實之
    認定，應憑證據，如未能發現相當證據，或證據不足以證明
    ，自不能以推測或擬制之方法，作為裁判基礎，最高法院40
    年台上字第86號判例著有明文；且認定犯罪事實所憑之證據
    ，雖不以直接證據為限，間接證據亦包括在內，然而無論直
    接證據或間接證據，其為訴訟上之證明，須於通常一般之人
    均不致有所懷疑，而得確信其為真實之程度者，始得據為有
    罪之認定，倘其證明尚未達到此一程度，而有合理之懷疑存
    在而無從使事實審法院得有罪之確信時，即應由法院為諭知
    被告無罪之判決，最高法院76年台上字第4986號判例亦著有
    明文。又告訴人之告訴，係以使被告受刑事訴追為目的，是
    其陳述是否與事實相符，仍應調查其他證據以資審認，此有
    最高法院52年台上字第1300號判例可資參照。
三、公訴人認被告丙○○共同涉犯前揭罪嫌，無非係以：(一)告訴
    人楊辰○○之指訴、證人壬○○、辛○○之供述、支票及退
    票理由單影本、遺失票據申報書；(二)告訴代理人戊○之指訴
    、蘭陽廣播有限公司廣告節目製作合約書、「陳棕樺」名片
    、支票及退票理由單；(三)告訴人丁○○之指訴、仙凡公司廣
    告總表（王將系列商品）、支票及退票理由單；(四)告訴人庚○○之指訴、「陳棕樺」名片、支票及退票理由單；(五)告訴
    人子○○、癸○○之指訴、演員拍攝協議書、委託拍攝製作
    廣告合約書（署名壬○○）、仙凡、恆瑞公司積欠帳款明細
    、支票及退票理由單；(六)告訴人卯○○之指訴、訂購廣告委
    託書、廣播廣告託播書、支票及退票理由單；(七)告訴人癸○○、丑○○之指訴、代理銷售合約書、銷售明細表、貨物收
    據、支票及退票理由單；(八)告訴人巳○○之指訴、民眾日報
    社廣告委刊單（署名壬○○）、支票及退票理由單；(九)告訴
    人寅○○之指訴、支票及退票理由單；(十)告訴代理人乙○○
    之指訴、估價單、支票及退票理由單等，為其主要論據。
四、訊據被告丙○○堅決否認有何上開犯行，辯稱：伊只是掛名
    為公司負責人，並沒有到公司上過班，不知道發生何事，亦
    無簽發支票予告訴人，本案與伊無關等語。辯護意旨則以：
    (一)被告丙○○並未交付面額共198 萬2 千元之支票，作為支
    付大樹下廣播電台或新營電台播出王將製藥之廣告費；(二)被
    告丙○○並未曾交付弘林公司廣告費378 萬700 元之客票；
    (三)88年5 月起，被告丙○○未曾經手以人頭票、支票支付廣
    告費100 萬5 千元予德寶公司；(四)被告丙○○未曾交付共47
    50萬2126元客票予天公司，亦未經手交付面額145 萬6 千
    元之支票3 紙予大仲公司；(五)被告丙○○並未於88年9 月20
    日經手交付強霸公司客票4 紙作為貨款。又被告因不識字，
    不懂經商，從未在公司上班，亦不會簽發或交付支票，本案
    中支票被告丙○○並未經手，如有經手，應有筆跡或背書或
    合約書可查，本件告訴人為擴大追討對象，不惜牽連與甲○○同居之被告丙○○，所告內容與事實不符等語置辯。
五、本院查：
（一）關於起訴事實(一)、(二)、(七)、(八)、(九)、(十一)之部分，依犯罪事
      實所載內容，並未記載被告丙○○如何與被告甲○○有何
      偽造文書或詐欺之犯意聯絡及行為分擔，而依公訴人所提
      前開告訴人楊辰○○、卯○○、巳○○、乙○○於偵查中
      之指訴，及支票及退票理由單等證據資料顯示，持支票向
      告訴人調現、委託報社刊登廣告或電台託播廣告、接洽生
      意訂貨之人，實際上均為被告甲○○（自稱陳棕樺），並
      非被告丙○○，是依上開告訴人之指訴，縱使構成犯罪，
      亦僅係被告甲○○個人所為。又佐以證人即仙凡公司股東
      己○○於本院證述：被告丙○○不識字，並未在仙凡公司
      上班，仙凡公司開票付錢不會經過丙○○等情（見本院卷
      四第60頁），核與被告甲○○供述：伊為仙凡公司總經理
      ，公司對外均由其負責等語相符，可見被告丙○○所述其
      僅係掛名為負責人而已，尚非無據，自難以被告丙○○曾
      經擔任仙凡公司名義上之負責人，即遽認其有與被告甲○○有何共同偽造文書或詐欺之犯行。
（二）至於告訴人卯○○雖於偵訊時曾表示：伊認識丙○○，她
      負責公司財務部分，有與伊接洽云云（見96年度偵字第21
      383 號卷第258 頁），然其於本院到庭證述：伊在仙凡公
      司雖曾見過丙○○，但沒有留意到丙○○在公司之情形為
      何等語（見本院卷四第172 頁背面），顯不相符，且究竟
      被告丙○○如何與之接洽，並未據告訴人卯○○具體敘明
      ，參以告訴人卯○○已明白供述接洽業務訂約之人為被告
      甲○○，而依告訴人卯○○所提所收到未兌現之支票，亦
      無被告丙○○之簽名或背書（見90年度他字第1274號第7
      至10頁），故難以告訴人卯○○前開不一致之指述，即遽
      為被告丙○○不利之認定。又告訴人丑○○雖於偵訊時指
      稱：是丙○○、甲○○（壬○○）與伊接洽簽約要代銷藥
      品云云，惟據其於本院證述：在嘉義簽約時丙○○有去，
      是甲○○簽約，當時丙○○只是在旁邊而已等語（見本院
      卷四第167 頁），參以被告甲○○明確供承：丙○○只是
      掛名而已，並無參與大明製藥廠之簽約，都是伊在負責業
      務等情（見嘉義地檢90年度偵緝字第326 號卷第4 頁），
      而仙凡公司係經營藥物販賣事宜，此有販賣業藥商許可執
      照在卷可稽，則依當時既為一般正常的商業交易情況，被
      告於簽約時雖有在場，然是否知悉被告甲○○於簽約當時
      有無自始對告訴人丑○○存有詐欺之意，而與甲○○有共
      同之犯意聯絡，並非無疑，尚無法據此即為被告丙○○有
      共同詐欺犯意之認定。另據告訴人巳○○於本院證述：委
      託刊登民眾日報廣告是甲○○（吳有林），他有寄1 張支
      票給伊，後來退票後又換票，伊去換票是一位自稱是李順
      華的人幫伊換票等語（見本院卷四第173 頁背面），是依
      告訴人巳○○上開所述詐騙情節，均與被告丙○○無涉，
      且依告訴人巳○○所提遭拒絕往來之支票及換票證明（見
      90年度偵字第15683 號卷第15、16頁），並無被告丙○○
      之簽名或背書（僅換票證明上有李順華之簽名），參以告
      訴人巳○○自承係因被告丙○○為仙凡公司的人，因伊找
      不到甲○○，故認為丙○○與本案有關等情（見本院卷四
      第174 頁背面），顯見告訴人巳○○僅係因被告丙○○曾
      擔任公司負責人之故，始對其提起告訴，因此尚難認被告
      丙○○就此與甲○○有共同詐欺之犯行。
（三）起訴事實(三)部分，告訴代理人戊○經本院合法傳拘並未到
      庭，而據其於偵查中指訴：當時電台接受委託廣告播出係
      跟甲○○接觸，甲○○是冒充壬○○等語（見90年度他字
      第1151號卷第28、29頁），可見當時與告訴代理人戊○接
      觸託播廣告及交付支票之人應係被告甲○○，並非被告丙○○，參以卷附蘭陽廣播有限公司廣告節目製作合約書所
      載（見上開卷第8 至10頁），簽約之人為被告甲○○（署
      名壬○○），亦非被告丙○○，而觀諸告訴代理人戊○於
      偵查中所提之支票及退票理由單所載，發票人為李順華，
      亦無任何被告丙○○之簽名或背書（見上開卷第11至14頁
      ），則縱告訴代理人戊○指訴之詐欺情節為真，施以詐術
      行騙之人亦係被告甲○○，並無證據證明被告丙○○有與
      被告甲○○為共同詐騙或偽造文書之行為。
（四）起訴事實(四)部分，告訴人丁○○雖於偵訊及本院審理中指
      述：甲○○自稱陳棕華，於88年4 月至10月間，委託弘林
      公託播仙凡公司所經銷之王將系列藥品廣告，總計積欠37
      8 萬700 元之廣告費用，甲○○所交付用以支付廣告費之
      客票均未兌現，且為銀行拒絕往來之客票，之後換票拖延
      亦未兌現等語，並有仙凡公司廣告費總表、陳棕樺名片、
      支票及退票理由單在卷可稽。然其於本院審理中明確證述
      ：伊去仙凡公司並無印象有看到丙○○，且無印象有收過
      丙○○交付之客票，伊正常都是跟甲○○或公司會計接觸
      等語（見本院卷四第120 頁），而依上開支票及退票理由
      單所載，確實無被告丙○○之簽名或背書（見90年度偵字
      第9711號卷第4 至10頁），足認被告丙○○並未參與此部
      分之廣告託播及交付支票事宜，公訴人認被告甲○○有透
      過被告丙○○交付客票予告訴人丁○○，即有誤會，則在
      無其他確切證據足以證明被告丙○○與甲○○有詐欺之犯
      意聯絡下，自難認被告丙○○有與甲○○共同為詐欺犯行
      。
（五）起訴事實(五)部分，告訴人庚○○雖於偵訊及本院審理中指
      述：伊是德寶公司負責人，從88年5 月至10月，由仙凡公
      司委託我們播王將藥品廣告，是甲○○（自稱陳棕樺）跟
      伊接洽聯繫，但收款時甲○○交付之客票均未兌現，金額
      共100 萬5 千元，之後甲○○一直推托換票亦聯絡不到等
      語，並有支票及退票理由單在卷可稽。然其於本院審理中
      已明白證述：丙○○並未拿過支票給伊等語（見本院卷四
      第115 頁背面），且依告訴人庚○○所提之上開支票及退
      票理由單所載，亦無被告丙○○之簽名或背書（發票人為
      譚民財、林忠華、己○○等人，見90年度他字第1150號卷
      第8 至14頁），足認被告丙○○應未參與此部分之廣告託
      播及交付支票事宜，公訴人認被告甲○○有透過被告丙○○交付客票予告訴人庚○○，實有誤會，則在無其他確切
      證據足資證明被告丙○○與甲○○有詐欺之犯意聯絡下，
      自難認被告丙○○有與被告甲○○共同為詐欺犯行。
（六）起訴事實(六)部分，告訴人子○○雖於偵訊及本院審理中指
      稱：伊是天公司之負責人，自87年5 月起，與仙凡公司
      自稱壬○○之甲○○生意往來，從87年10月下旬就開始收
      不到錢，甲○○、仙凡公司所拿來支付的都是人頭票，總
      數約5 千多萬元，後來跳票總計4750萬2126元等語，並有
      壬○○名片、委託拍攝製作廣告合約書、演員拍攝協議書
      、積欠帳款明細、支票及退票理由單在卷可參；告訴人子
      ○○固又於本院證述：伊在仙凡公司簽合約時候，有看到
      丙○○在公司辦公室，甲○○（壬○○）有介紹丙○○是
      他太太，是仙凡公司及恆瑞公司之負責人，簽合約時丙○○也在會議室云云（見本院卷四第248 頁背面）。然依上
      開合約書及演員拍攝協議書所載，簽立日期分別為87年5
      月13日、同年4 月22日，當時仙凡公司、恆瑞公司負責人
      均非被告丙○○（於87年9 月14日負責人始均變更為丙○○），此有仙凡公易及恆瑞公司之變更登記事項卡影本可
      佐（見90年度偵字第2552號卷第123 至126 頁），則告訴
      人子○○指述被告甲○○介紹被告丙○○為仙凡公司及恆
      瑞公司之負責人乙情云云，已與事實不合；且倘被告丙○○於簽約時在場，其並身為仙凡公司及恆瑞公司之負責人
      ，然告訴人子○○卻表示其於簽合約時並沒有表示任何意
      見（見本院卷四第248 頁背面），此顯與一般公司交易常
      情不符，復參酌告訴人子○○並到庭證述：伊沒有跟被告
      丙○○接觸過，只有很少的時候會在辦公室看到丙○○，
      是到最後票已經到期後，換票的時候，丙○○有拿票給伊
      過，大多數是甲○○本人拿給伊，由伊本人簽收，丙○○
      出現在甲○○身邊時，不會跟我們洽商，只有打招呼，聽
      我們洽談事情等情（見本院卷四第249 頁及背面），及佐
      以被告丙○○與甲○○兩人為同居之關係，被告丙○○出
      現在仙凡公司辦公室及被告甲○○之身邊，並不代表即係
      與被告甲○○有何詐欺之犯意聯絡，是由告訴人子○○上
      開所述可知，實際與天公司洽談生意及簽約之人應係被
      告甲○○，並非被告丙○○無疑，則被告丙○○雖於簽合
      約時在場，然其既未表示意見，且依其當時並非公司之負
      責人，則其對於被告甲○○於簽約當時有無自始即對告訴
      人子○○存有詐欺之意，而與之有共同之犯意聯絡，顯非
      無疑，尚無法據此遽為被告丙○○有共同涉犯詐欺犯行之
      認定。另告訴人癸○○固於偵訊及本院證述：伊是大仲公
      司之負責人，自88年與甲○○往來，他以仙凡公司壬○○
      名義委託伊作包裝盒，甲○○所交付之私人客票均退票，
      之後以客票換票亦遭退票等語，並有支票及退票理由單在
      卷可稽，然依告訴人癸○○於本院明確證述：支票及換票
      都是甲○○交給伊的，丙○○並沒有拿票給伊，亦無與伊
      接洽過生意，伊沒有見過丙○○等情（見本院卷四第169
      頁背面），且依卷附之支票及退票理由單，亦無被告丙○○之簽名或背書（見90年度偵字第2552號卷第100 至102
      頁），足認公訴人指述被告甲○○有透過被告丙○○開立
      支票交予告訴人癸○○云云，與事實不符，自難僅憑被告
      丙○○曾擔任仙凡公司之名義負責人，即遽論其與被告甲○○有共同詐欺之犯行。
（七）起訴事實(十)部分，告訴人寅○○固於偵訊、本院審理中指
      述：甲○○以陳棕樺名義，於88年9 月20日向強霸公司訂
      購彩色日曆一批，伊當時係與甲○○接洽及簽約，到仙凡
      公司時簽約時有見到丙○○，於同年11月10日交貨予甲○○，並由仙凡公司開立面額共198 萬元之支票及客票，以
      郵寄方式支付，其中僅12萬元支票兌現，其餘部分事後換
      票3 、4 次均未兌現，共計損失186 萬元等語。惟依告訴
      人寅○○上開所述，其既係與被告甲○○接洽生意及簽約
      ，並非被告丙○○，且依告訴人寅○○於本院之證述：簽
      約時是已經聯絡好了，丙○○有在場，並沒有參與討論，
      伊亦無就上開生意與丙○○有接洽交涉過，事後換票是跟
      甲○○聯絡等情（見本院卷四第157 頁、第160 頁背面）
      ，參以觀諸告訴人寅○○所提之支票及退票理由單，亦無
      被告丙○○之簽名或背書（見89年度發查字第1360號卷第
      6 至14頁），足見告訴人寅○○指訴其受到詐騙乙情，縱
      然為真，實際上亦係遭到被告甲○○施以詐術所致，並非
      被告丙○○所為。佐以告訴人寅○○自承：其係因被告丙○○與甲○○為未登記之夫妻關係，且被告丙○○為仙凡
      公司之股東，始對被告丙○○提起告訴等語（見90年度偵
      字第3669號卷第22頁背面、本院卷四第161 頁背面），可
      見告訴人寅○○之所以對被告丙○○提出詐欺告訴，無非
      係基於被告丙○○與甲○○兩人之夫妻關係所為個人主觀
      上之臆測，尚乏積極事證足以證明被告丙○○與甲○○有
      何詐欺之犯意聯絡及行為分擔，自難僅憑被告丙○○於簽
      約當時在場，即遽論其與被告甲○○有何共同詐欺之犯行
      。至於告訴人寅○○雖表示被告丙○○當時在場有殺價云
      云，然告訴人寅○○與被告甲○○簽約時是已經聯絡好了
      ，其至仙凡公司簽約時被告丙○○並未參與討論簽約事宜
      ，已據告訴人寅○○證述明確如前，則被告丙○○既未參
      與簽約討論事宜，其有無殺價之行為，核與其是否獲悉被
      告甲○○存有詐欺之意而與之有犯意聯絡，並無必然之關
      係，尚難執此遽為被告丙○○不利之認定，併此敘明。
（八）綜上所述，本件依公訴人所提出之證據，均尚不足以證明
      被告丙○○與甲○○有共同為前開偽造文書或詐欺之犯行
      ，被告丙○○上開所辯尚非無據。此外，本院綜觀本件卷
      證資料，亦無其他積極證據足以證明被告丙○○有公訴人
      所指之犯行，揆諸前揭規定及說明，既不能證明被告丙○○犯罪，自應為其無罪之諭知。
六、至於被告甲○○被訴部分，俟其緝獲到案後另行審結，附此
    敘明。
據上論斷，應依刑事訴訟法第301第1項前段，判決如主文。
本案經檢察官呂俊儒到庭執行職務。
中    華    民    國    98    年     5    月    27    日
                    刑事第十九庭審判長法  官  施添寶
                                      法  官  紀文惠
                                      法  官  吳俊龍
上正本證明與原本無異。
如不服本判決應於收受送達後10日內向本院提出上訴書狀，並應
敘述具體理由；其未敘述上訴理由者，應於上訴期間屆滿後20日
內向本院補提理由書（均須按他造當事人之人數附繕本）「切勿
逕送上級法院」。
                                      書記官  劉俊源
中    華    民    國    98    年    5     月    27    日


司法院資訊處製作；財團法人民間司法改革基金會備份。
